臺灣臺北地方法院民事判決　九十一年度訴字第七五三號
　　原　　　告　戊○○
　　被　　　告　甲○○
　　　　　　　　乙○○
　　共　　　同　丙○○
　　被　　　告　丁○○
右當事人間請求土地所有權移轉登記事件，本院判決如左：
    主    文
被告甲○○應將坐落台北市○○區○○段五小段六四地號土地所有權應有部分四十分
之一移轉登記與被告丁○○後，再由被告丁○○移轉登記為原告所有。
被告乙○○應將前項土地所有權應有部分四十分之一移轉登記與被告丁○○後，再由
被告丁○○移轉登記為原告所有。
訴訟費用由被告負擔。
    事    實
甲、原告方面：
  壹、聲明：如主文第一、二項所示。
  貳、陳述：
    一、於民國六十一年七月二十六日被告甲○○、乙○○與被告丁○○簽訂「合作
        建築合約書」，由被告甲○○、乙○○提供坐落台北市○○區○○段五小段
        六四號土地（重測前為台北市○○區○○段二一三之一五、二一三之三一號
        ，下稱系爭土地），被告丁○○提供工料費用，合作建築鋼筋混凝土、磚造
        四層樓房公寓四棟，合建契約雙方按比例對分，建商丁○○分得西側二棟全
        樓八戶，地主甲○○、乙○○分得東側二棟全樓八戶，建築執照按各得部分
        自選名義申請，雙方各得部分均有自由處理之權。嗣被告丁○○於六十二年
        十一月十三日將分歸其所有，門牌號碼台北市○○街九九巷三二之一號Ｂ棟
        一樓，連同基地（應有部分四十分之二）部分，以總價新台幣（下同）二十
        二萬四千元售予原告。於六十八年十一月二十四日房屋落成，被告丁○○並
        依約將上述房屋登記為原告所有，惟有關基地應有部分，則因被告間就系爭
        房屋品質及完工日期認知之不同，纏訟多年，最後經最高法院判決被告甲○○、乙○○敗訴確定在案。七十九年六月間，被告丁○○業已依約將合建完
        成之房屋八戶，分別登記予被告甲○○、乙○○所有〔建號一五六六，門牌
        號碼台北市○○街九九巷三二之二號三樓，已售予丁珩所有。餘七戶合併為
        四戶，其中建號一五六二（合併建號一五六三），門牌號碼同巷三二之二號
        ，登記為乙○○名義；建號一五六四（合併建號一五六五），門牌號碼同巷
        三二之二號二樓，登記名義人為汪亞萍；建號一五六七，門牌號碼同巷三二
        之二號三樓暨建號一五六八（合併建號一五六九），門牌號碼同巷三二之二
        號四樓，均登記為甲○○所有。〕
    二、被告丁○○業已依約將分配予地主即被告甲○○、乙○○所有之房屋八戶建
        築完成並交付登記完畢，依「合作建築合約書」第三條之規定：系爭房屋於
        乙方（即被告丁○○）建築至一樓時，甲方（即被告甲○○、乙○○）需齊
        備分割書件，交與代書辦理分割手續，將相關之基地持分移轉登記予被告丁○○所有；本件合作建築合約書各條款相關規定，被告丁○○業已履行完畢
        ，原告依「委託代建四樓店舖住宅合約書」第一條、第六條及前言之規定，
        有權請求被告丁○○將如附表所示之基地持分，其中各四十分之一，移轉登
        記為原告所有。
    三、本件被告丁○○業已履行其與地主即被告甲○○、乙○○間簽訂之合作建築
        合約書各項條款完畢，惟被告甲○○、乙○○竟拒不履行將相關基地應有部
        分移轉登記予被告丁○○之義務，被告丁○○經原告催告，仍拒不行使其權
        利，原告為保全債權，爰依首揭合建契約、委託代建契約及民法第二百四十
        二條前段規定，代位行使權利，求為判決被告甲○○、乙○○應將如附表所
        示土地，其應有部分各四十分之一移轉登記為被告丁○○名義後，再移轉登
        記為原告所有。
  、證據：提出合作建築合約書、委託代建四樓店舖住宅合約書、土地登記謄本、
      建物登記謄本、建築改良物所有權狀、建築改良物登記簿、最高法院七十四年
      度台再字第一一四號判決、七十四年度台上字第九一六號判決、台灣高等法院
      七十三年度上字第一一五九號判決、台灣台北地方法院七十三年度訴字第七九
      號判決、最高法院八十年度台再字第一一八號判決、七十八年度台上字第一一
      三六號判決、台灣高等法院七十七年度重上字第一一九號判決、台灣台北地方
      法院七十六年度訴更字第八號判決、最高法院七十二年度台上字第三七九六號
      民事判決、七十三年度台上字第二三九五號民事判決、賴重堯律師事務所重
      法催字第０六五號函暨掛號郵件收件回執、最高法院九十一年度台上字第一二
      ０五號民事裁定、台灣台北地方法院九十年度訴字第四０五０號民事判決為證
      。
乙、被告方面：
　壹、被告丁○○方面：同意原告之請求。
　貳、被告甲○○、乙○○方面：
　　　一、聲明：原告之訴駁回。
　　　二、陳述：
　　　　(一)本件原告提出之合建契約書，建方除丁○○外，尚有陳德喜，原告起訴應
          列陳德喜為共同被告。且建方合建如有任何權利亦為彼二人共有，被告陳
          隆盛無正當權源受任為原告蓋屋，其與原告所簽契約亦為無權處分。
        (二)合建契約約定，建照領到後一個月內興工，並於滿一個月之第一日起算，
          限二百四十天完成，逾期每天按總工程費千分之一計罰，如停工逾三十日
          並得沒收地上建物，建方迄今未續行施工，早已逾三十日，地上建物已當
          作違約金沒收完畢，原告既無地上建物，亦無移轉基地所有權之請求權，
          分割請求權也因建物被沒收而無所附麗。
        (三)被告分得之房屋，經台灣台北地方法院於七十三年訴字第七九號事件審理
          時勘驗結果，發現外牆及一樓房頂、二樓東面牆壁均未粉光，四樓廚房亦
          未建造，丁○○並未完成承攬工作，且未完工申請使用執照並點交，被告
          甲○○、乙○○已依合建契約第四條沒收自行建造，並依民法第五百零二
          條解除契約。
        (四)系爭房屋原經被告同意由建方以陳紅綢、陳郁文、林吉、宋文襄為起造人
          ，中途擅自變更為黃麗水、曾和子、陳盛京、汪玉瑛、戊○○、郭啟泰、
          武伏英變更建造執照申請人為該八戶，並以詐術騙台北市政府工務局信以
          為真，核發部分建物（即建方分得之局部一半）之使用執照，棄被告王義
          文、乙○○分得部分建物之使用執照於不顧，工務局不查誤發執照，原告
          據而為第一次建物登記，惟該登記已經行政法院以六十九年判字第六七八
          號、七十年判字第一０一二號判決原告敗訴確定，原告應依判塗銷建物登
          記，而基地所有權移轉權源已因無地上物而失所附麗。
　、提出台北市政府七十二年六月二十三日府工建字第二六三四五號函、陳情書
　　　為證。
丙、本院依職權調閱最高法院七十八年度台上字第一一三六號民事卷宗。
    理    由
一、原告起訴主張：被告甲○○、乙○○於六十一年七月二十六日與被告丁○○簽訂
    合建契約，由被告甲○○、乙○○提供系爭土地，被告丁○○提供工料費用，合
    建四層公寓四棟，雙方按比例對分，建築執照之申請，按雙方各得部分自行指定
    登記名義人申請。嗣被告丁○○於六十二年十一月十三日將其分得之門牌號碼台
    北市○○街九九巷三二之一號一樓房屋連同基地即系爭土地應有部分四十分之二
    ，以二十二萬四千元出售予原告，原告已將全部價金給付被告丁○○，該房屋於
    六十八年十一月二十四日建築完成後，被告丁○○並依約將該房屋移轉登記予原
    告所有，惟因被告間對於系爭房屋品質及完工日期認知不同，被告甲○○、乙○○迄未將系爭土地應有部分移轉登記予被告丁○○，被告丁○○並怠於對被告甲○○、乙○○行使權利，爰依合建契約、委託代建契約及民法第二百四十二條前
    段之規定，代位行使權利，求為判決被告甲○○、乙○○應將如附表所示之土地
    應有部分，其中各四十分之一移轉登記為被告丁○○名義後，再移轉登記為原告
    所有。
    被告丁○○對於原告主張之訴訟標的已為認諾；被告甲○○、乙○○則以：系爭
    房屋並未完工，使用執照業經撤銷，自得行使同時履行抗辯權，拒絕對待給付移
    轉土地所有權之義務等語，資為抗辯。
二、原告主張被告甲○○、乙○○與被告丁○○於六十一年七月二十六日簽訂「合作
    建築合約書」，由被告甲○○、乙○○提供系爭土地，被告丁○○提供工料費用
    ，合作興建房屋，並按比例對分，且由雙方各就分得部分指定登記名義人申請建
    築執照，嗣被告丁○○將其分得之門牌台北市○○街九九巷三二之一號一樓房屋
    連同系爭土地應有部分四十分之二，出售予原告，被告丁○○並依約將該房屋移
    轉登記予原告所有，惟被告甲○○、乙○○迄未將系爭基地應有部分移轉登記予
    被告丁○○等情，業據提出合作建築合約書、委託代建四樓店舖住宅合約書、土
    地及建物登記謄本、建築改良物所有權狀、建築改良物登記簿為證，復為被告所
    不爭執，堪信為真實。
三、原告又主張被告甲○○、乙○○各應移轉系爭土地應有部分四十分之一予被告丁○○乙節，則為被告甲○○、乙○○所否認，並以前揭情詞置辯。是本件首應審
    究者在於被告甲○○、乙○○是否得行使同時履行抗辯權？按因契約互負債務者
    ，於他方當事人未為對待給付前，得拒絕自己之給付。但自己有先為給付之義務
    者，不在此限。他方當事人已為部分之給付時，依其情形，如拒絕自己之給付有
    違背誠實及信用方法者，不得拒絕自己之給付，民法第二百六十四條定有明文。
    本件被告間之合建契約係土地買賣與房屋承攬之混合契約，此經最高法院七十八
    年度台上字第一一三六號判決認定在案，有該案判決書附卷可稽，則該契約係雙
    務契約，自有上開條文之適用。經查：
  (一)被告丁○○已將被告甲○○、乙○○分得之台北市○○區○○段五小段一五六六
    建號、同小段一五六二建號（合併自同小段一五六三建號）、同段一五六四建號
    （合併自同小段一五六五建號）、同段一五六七建號、同小段一五六八建號（合
    併自同小段一五六九建號）建物移轉登記予被告甲○○、乙○○及被告甲○○、
    乙○○所指定之人等情，此據原告提出各該建物登記謄本足憑，被告對此亦不否
    認，可認為真。
  (二)於被告甲○○、乙○○訴請被告丁○○返還土地乙案，經法院現場勘驗結果，本
    件合建房屋雖有Ａ棟屋內牆壁未粉刷、Ａ棟廚房爐台設備及一樓樓梯扶手未做、
    Ｂ棟四樓未做廚房、牆壁未油漆、窗戶一扇未做、Ａ棟四樓廚房無爐台、未油漆
    、一至四樓外牆未磨石子等未施作等情形，且為被告丁○○所不爭執，然查：
    1.觀諸上開未施作部分中，Ｂ棟並非被告甲○○、乙○○分得建物，而就被告甲○○、乙○○分得之Ａ棟建物上開未完成部分，衡情亦非重大而足以影響系爭
    　房屋之居住功能，參以被告丁○○業已履行合約之主要義務，將被告甲○○、
    　乙○○分得房屋移轉登記與甲○○等人，則被告甲○○、乙○○能否執系爭房
    　屋有上開部分未完工為由，行使同時履行抗辯權，拒絕移轉系爭土地所有權與
　    被告丁○○，已有疑義。
    2.被告甲○○、乙○○分得房屋未完成之部分，業經各現住戶修補，住進多時，
      此復為該案審理法院認定在案，並有最高法院七十八年度台上字第一一三六號
      判決可參。至被告甲○○、乙○○辯稱係七十八年間自行委由建築師將分得房
      屋施工完成等情，並未舉證以實其說，尚無足取。
  (三)再依被告間之合作建築合約書第五條約定：「於工程全部完成，俟乙方（丁○○
    ）取得使用執照及水電公共設施完畢，並點交房屋之同時，退還餘款五萬元（指
    保證金）及土地狀紙交（乙方應得部分）。」，被告甲○○、乙○○分得之房屋
    ，被告丁○○業已履行移轉登記所有權之義務，且未完工之部分，既經各住戶修
    補完成，則被告丁○○就被告甲○○、乙○○分得房屋，亦已完成交屋，依前揭
    合建契約第五條約定，被告甲○○、乙○○自應交付土地狀紙，移轉被告丁○○
    分得部分之土地所有權。
  (四)準此，被告甲○○、乙○○以其分得房屋迄未完工為由，行使同使履行抗辯權，
    拒絕移轉被告丁○○分得部分之土地所有權，並非可採。
四、被告甲○○、乙○○另辯稱被告丁○○因遲延完工迄今已逾三十日，被告甲○○
    、乙○○已經解除契約，將系爭房屋依約沒收完畢，且系爭房屋之使用執照業經
    撤銷，原告並無系爭房屋所有權，即無權請求移轉基地所有權云云。然查，被告
    甲○○、乙○○以被告丁○○遲延完工而主張解除契約，並非合法，此於被告間
    上開返還土地及塗銷所有權移轉登記民事事件中，經法院認定明確，有各該判決
    書在卷可按，被告甲○○、乙○○仍執陳詞，主張解除契約，並進而為沒收房屋
    之請求，自非可採。又被告辯稱系爭房屋之使用執照曾經被撤銷等情縱令屬實，
    原告對於系爭房屋之所有權亦不因此而受影響，被告甲○○、乙○○此項辯解，
    顯非可取。
五、至被告甲○○、乙○○又辯稱合建契約書之建方除被告丁○○外，尚有訴外人陳
    德喜，原告並未列陳德喜為被告，於法不合云云。查被告間合作建築合約書雖於
    前言列乙方為「丁○○、陳德喜」，然陳德喜既未簽名於該合約書，自難認係該
    合建契約之當事人，原告此項主張，亦非有據。
六、綜上所述，原告之主張應可採信，被告甲○○、乙○○所辯均無足取，而被告丁○○對於原告之請求復認諾在卷。從而，原告本於合建契約、委託代建契約及民
    法第二百四十二條前段之規定，請求被告甲○○、乙○○應將如附表所示之土地
    應有部分，其中各四十分之一移轉登記為被告丁○○名義後，再移轉登記為原告
    所有，為有理由，應予准許。
七、因本案事證已臻明確，兩造其餘主張陳述及所提之證據，均毋庸再予審酌，附此
    敘明。
據上論論：本件原告之訴為有理由，依民事訴訟法第第七十八條、第八十五條第一項
前段，判決如主文。
中　　　華　　　民　　　國　　九十一　　年　　　七　　　月　　二十五　　日
          　　　　　　                  民事第四庭法      官  劉又菁
右為正本係照原本作成
如對本判決上訴，須於判決送達後廿日內向本院提出上訴狀
中　　　華　　　民　　　國　　九十一　　年　　　七　　　月　　二十五　　 日
　　　　　　　　　　　　　　　　　　　　　　　　　法院書記官　黃瓊滿
